【裁判字號】    95,簡上,118
【裁判日期】    951031
【裁判案由】    詐欺
【裁判全文】
臺灣彰化地方法院刑事判決             95年度簡上字第118號
公  訴  人  臺灣彰化地方法院檢察署檢察官
上  訴  人
即  被  告  丁○○
                      樓
上列上訴人因詐欺案件，不服本院九十五年度簡字第一一五號中
華民國九十五年五月三十日第一審判決（原聲請簡易判決處刑案
號：九十五年度偵字第一七七二號），及檢察官移送併案審理（
臺灣彰化地方法院檢察署九十五年度偵字第七四四六號及臺灣士
林地方法院檢察署九十五年度偵緝字第七六七號），本院管轄第
二審合議庭判決如下：
    主文
原判決撤銷。
丁○○幫助連續意圖為自己不法之所有，以恐嚇使人將本人之物
交付，處有期徒刑陸月，如易科罰金，以佰元折算壹日。
        事  實
一、丁○○明知個人之帳戶關係本身之信用具有一身專屬之性質
    ，在現今金融機構開立帳戶使用並無特殊之條件與困難，而
    一般人均係使用自己之帳戶，如涉及使用他人之帳戶常與財
    產犯罪密切相關，且取得他人存摺之目的在於收取贓款及掩
    飾犯行使之不易遭人追查，其在能預見某姓名、年籍及住居
    所均不詳之某成年男子收受帳戶之目的係欲隱匿真實身分，
    以供犯罪集團進行詐欺犯罪、恐嚇取財所用下，竟乃基於幫
    助他人詐欺取財之不確定犯意，而其發生並不違背其本意之
    認識下，竟不顧他人所可能遭受之危害，容任他人藉以遂行
    犯罪，於民國九十四年八月間某日，在彰化縣大村鄉○○路
    大村國中前，將其所申設之其前向中國信託商業銀行員林分
    行申請開立之帳號：000000000000號帳戶、臺
    中商業銀行花壇分行申請開立之帳號：000000000
    000號帳戶、第七商業銀行股份有限公司申請開立之帳號
    000000000號帳戶之存摺、提款卡及提款卡密碼等
    物，販賣予綽號「阿宏」之成年男子，並供作詐騙集團成員
    及由劉明芳所組成擄鴿勒贖集團即基於意圖為自己不法所有
    之詐欺取財、恐嚇取財犯意，以丁○○所交付之上開帳戶為
    犯罪工具，先後為如附表所示之詐欺取財、恐嚇取財行為，
    並使如附表編號一、二所示之被害人乙○○、戊○○不疑有
    他而陷於錯誤，依該犯罪集團成員指示於如附表編號一、二
    所示之時間，將金錢匯入詐騙集團成員所提供之上開丁○○
    所販賣如附表所示之帳戶內；又使如附表編號三至五所示之
    被害人丙○○、林其鑽、甲○○因而心生畏懼，依劉明芳之
    指示於如附表編號三至五所示之時間，將金錢匯入擄鴿勒贖
    集團成員所提供之上開丁○○所販賣如附表所示之帳戶內。
    嗣於九十四年十月十一日上午七時五十分許，劉明芳再度以
    電話恐嚇鴿主鄧傑輝時，為警當場查獲，並扣得丁○○所出
    售之上開第七商業銀行股份有限公司帳戶之提款卡及捕鴿架
    設網一件，始查悉上情。
二、案經彰化縣警察局員林分局報請臺灣彰化地方法院檢察署檢
    察官偵查後聲請簡易判決處刑，及檢察官移送併案審理（臺
    灣彰化地方法院檢察署九十五年度偵字第七四四六號及臺灣
    士林地方法院檢察署九十五年度偵緝字第七六七號）。
    理  由
一、訊據被告丁○○對於上開事實均坦承不諱，並經證人劉明芳
    於警詢、偵查中證述及證人即被害人乙○○、戊○○等人於
    警詢中證述綦詳，此外復有中國農民銀行匯款回條影本九紙
    、照片六幀及彰化銀行匯款回條影本、中獎確認證明書影本
    、中國信託商業銀行函、自動櫃員機存戶交易明細表、臺中
    商業銀行花壇分行函、第七商業銀行股份有限公司函各一份
    在卷可稽。又金融機構之帳戶為個人理財之工具，為便利大
    眾使用此一理財工具，以資活絡資金供需，對於申請開設金
    融帳戶並無設有任何特殊之限制，一般民眾皆能自由申請開
    戶，並得同時在不同金融機構申請多數存款帳戶使用，乃眾
    所周知之事實，依一般人之社會生活經驗，倘係經由合法管
    道之收入或支出，其於金融機構帳戶之存放及提領，本可自
    行向金融行庫開立帳戶後使用，殊無大費周章使用他人帳戶
    之必要，況且近來類如刮刮樂、退稅轉帳等詐騙案件及擄鴿
    勒贖案件層出不窮，詐騙集團及擄鴿勒贖集團多利用人頭帳
    戶做為出入帳戶，不僅廣為媒體所披載，亦經政府各機關一
    再宣導提醒注意，尤以現今各地金融機構所設自動提款機莫
    不設定轉帳之警示畫面，或張貼警示標語，促請使用大眾注
    意，衡諸目前社會以電視、報紙甚至網路等管道流通資訊之
    普及程度，以及使用自動提款機從事提款、轉帳交易之頻繁
    ，苟見有陌生人不思以自己名義申請開立帳戶，反而向不特
    定人蒐集或收購他人之金融機構帳戶使用，帳戶所有人焉能
    安心將其帳戶交付收購帳戶之人，而絲毫未加懷疑其收購或
    取得帳戶之目的即在於詐取他人財物或用以勒贖他人財物？
    故被告對於不詳姓名、年藉、住址、綽號「阿宏」之成年男
    子及其所屬之詐欺集團、擄鴿勒贖集團成員係將該帳戶用以
    實施詐欺、恐嚇取財犯行，當可預見，且其對於該綽號「阿
    宏」之成年男子將其所申請開立之帳戶供作詐欺、擄鴿勒贖
    集團成員向他人詐取、恐嚇財物，並無違背其本意，是被告
    主觀上應具有幫助他人詐取財物、恐嚇取財之不法犯意甚明
    ，是以本件事證已臻明確，被告幫助詐欺取財、恐嚇取財犯
    行堪予認定。
二、被告行為後，刑法於九十四年二月二日修正公布、刑法施行
    法於九十五年六月十四日修正公布、罰金罰鍰提高標準條例
    於九十五年五月十七日修正公布，並均於九十五年七月一日
    施行，關於本案應適用之新、舊法，茲比較如下：
  (一)刑法第二條第一項規定，係規範行為後法律變更所生新舊法
    律比較適用之準據法，於九十五年七月一日刑法施行後，應
    適用刑法第二條第一項之規定，為「從舊從輕」之比較（最
    高法院九十五年五月二十三日第八次刑事庭會議決議第一點
    第一項參照）。
  (二)刑法第三十條雖就幫助犯之法條文字為部份修正，然此修正
    僅為法理之明文化，非屬法律之變更，應無庸依刑法第二條
    第一項為新舊法有利之比較（該條修正理由及最高法院九十
    五年第八次刑事庭會議決議第五點第二項之意旨參照）。
  (三)刑法第三十三條第五款關於罰金刑之規定，由「罰金：一元
    以上」修正為「罰金：新臺幣一千元以上，以百元計算之」
    ，應依刑法第二條第一項規定，適用最有利於行為人之法律
    （最高法院九十五年第八次刑事庭會議決議參照）。本案刑
    法第三百三十九條第一項詐欺取財罪關於「或科或併科一千
    元以下罰金」及同法第三百四十六條第一項恐嚇取財罪關於
    「得併科一千元以下罰金」之罰金刑部分，經比較新、舊法
    結果，應以被告行為時之法律即修正前第三十三條第五款規
    定，最有利於被告。
  (四)刑法施行法第一條之一增訂施行前，依罰金罰鍰提高標準條
    例第一條前段、現行法規所定貨幣單位折算新臺幣條例第二
    條規定，本案刑法第三百三十九條第一項詐欺取財罪關於「
    或科或併科一千元以下罰金」及同法第三百四十六條第一項
    恐嚇取財罪關於「得併科一千元以下罰金」之罰金刑部分，
    應提高折算為或科或併科新臺幣三萬元以下罰金、得併科新
    臺幣三萬元以下罰金。刑法施行法修正增訂第一條之一規定
    ：「中華民國九十四年一月七日刑法修正施行後，刑法分則
    編所定罰金之貨幣單位為新臺幣。九十四年一月七日刑法修
    正時，刑法分則編未修正之條文定有罰金者，自九十四年一
    月七日刑法修正施行後，就其所定數額提高為三十倍。但七
    十二年六月二十六日至九十四年一月七日新增或修正之條文
    ，就其所定數額提高為三倍。」依增訂條文提高並改為新臺
    幣後，本案刑法第三百三十九條第一項詐欺取財罪關於「或
    科或併科一千元以下罰金」及同法第三百四十六條第一項恐
    嚇取財罪關於「得併科一千元以下罰金」之罰金刑部分，亦
    同為或科或併科新臺幣三萬元以下罰金、得併科新臺幣三萬
    元以下罰金，經比較新、舊法後，結果並無不同。
  (五)被告行為後，刑法第五十五條想像競合犯之規定，增列「但
    不得科以較輕罪名所定最輕本刑以下之刑」，然此乃僅係法
    理之明文化，對於想像競合犯之認定及科刑，並不生任何影
    響。
  (六)被告行為後，刑法第四十一條第一項前段關於易科罰金折算
    標準之規定，業於九十四年二月二日修正公布，並於九十五
    年七月一日施行，由「犯最重本刑為五年以下有期徒刑以下
    之刑之罪，而受六個月以下有期徒刑或拘役之宣告，因身體
    、教育、職業、家庭之關係或其他正當事由，執行顯有困難
    者，得以一元以上三元以下折算一日，易科罰金。」修正為
    「犯最重本刑為五年以下有期徒刑以下之刑之罪，而受六個
    月以下有期徒刑或拘役之宣告者，得以新臺幣一千元、二千
    元或三千元折算一日，易科罰金。」應依刑法第二條第一項
    規定，適用最有利於行為人之法律（最高法院九十五年五月
    二十三日第八次刑事庭會議決議第三點第二項參照）。修正
    前刑法第四十一條第一項前段之易科罰金折算標準，依修正
    刪除前之罰金罰鍰提高標準條例第二條規定，應就其原定數
    額提高為一百倍折算一日，並依現行法規所定貨幣單位折算
    新臺幣條例第二條規定，以新臺幣元之三倍折算之，亦即，
    修正前刑法第四十一條第一項前段之易科罰金折算標準，應
    以銀元三百元即新臺幣九百元折算為一日，經比較新、舊法
    結果，應以被告行為時之法律即舊法較有利於被告。
  (七)比較時應就罪刑有關之共犯、未遂犯、想像競合犯、牽連犯
    、連續犯、結合犯，以及累犯加重、自首減輕暨其他法定加
    減原因（如身分加減）與加減例等一切情形，綜其全部罪刑
    之結果而為比較（最高法院九十五年五月二十三日第八次刑
    事庭會議決議第一點第四項參照）。經綜合比較新、舊法之
    結果，以被告行為時之舊法較有利於被告，依刑法第二條第
    一項前段規定，本案自應適用被告行為時之法律即修正前刑
    法第三十三條第五款、第四十一條第一項前段，罰金罰鍰提
    高標準條例第一條前段、修正前罰金罰鍰提高標準條例第二
    條之規定，並基於一體適用原則，適用修正前刑法第三十條
    、第五十五條之規定。
三、查本件被告所為提供前開帳戶予他人之行為屬刑法詐欺取財
    罪、恐嚇取財罪構成要件以外之行為，其既以幫助他人犯罪
    之意思而參與犯罪構成要件以外之行為，故核被告所為，係
    犯刑法第三十條第一項、第三百三十九條第一項之幫助連續
    詐欺取財罪、第三十條第一項、第三百四十六條第一項之幫
    助連續恐嚇取財罪。按連續幫助與幫助連續為不同之犯罪態
    樣，如基於概括犯意，多次幫助他人犯罪，為連續幫助，該
    幫助者有多次犯罪行為；如以一幫助行為，幫助他人連續犯
    罪，則為幫助連續，就幫助犯而言，僅有一次犯罪行為；如
    幫助者以多次幫助行為幫助他人連續犯罪，則為連續幫助連
    續，該幫助犯及被幫助之正犯，均有多次之犯罪行為。本件
    被告同時將其所有上開中國信託商業銀行員林分行、臺中商
    業銀行花壇分行、第七商業銀行帳戶之存摺、提款卡及密碼
    交給「阿宏」之成年男子，並供作詐騙集團成員及由劉明芳
    所組成擄鴿勒贖集團詐欺取財、恐嚇取財，顯係以一行為同
    時幫助他人詐欺取財、恐嚇取財，為想像競合犯，應依刑法
    第五十五條之規定從重論以幫助恐嚇取財罪。公訴意旨雖未
    敘及被告所為如附表編號二至五所示之幫助詐欺取財、幫助
    恐嚇取財之犯行，然此部分與公訴人起訴書所載被告所為如
    附表編號一所示之販賣帳戶幫助詐欺取財犯行間，因係同一
    販賣帳戶之幫助行為，係想像競合犯之實質上一罪關係，為
    起訴效力所及，本院自應併予審判，附此敘明。再被告所為
    係犯刑法第三十條第一項、第三百四十六條第一項之幫助連
    續恐嚇取財罪，業如前述，應依同法第三十條第二項之規定
    減輕其刑。原審判決論以被告幫助詐欺取財罪刑，固非無見
    ，然未及審酌移送併辦部分而有未洽，上訴人即被告據以上
    訴請求應予併案審理，為有理由，自應將原審判決撤銷改判
    。爰審酌被告之平日素行，其任意提供帳戶予不法份子使用
    ，且其所提供帳戶非惟幫助詐騙者遂行詐財及勒贖者遂行恐
    嚇目的，同時使詐欺、恐嚇者得以隱匿其真實身分，減少遭
    查獲之風險，愈使其肆無忌憚，加深犯罪之猖獗，致使被害
    人遭受重大危害，及其犯罪後之態度等一切情狀，量處如主
    文所示之刑，並諭知易科罰金之折算標準，以資懲儆。
據上論斷，應依刑事訴訟法第四百五十五條之一第一項、第三項
、第三百六十九條第一項前段、第三百六十四條、第二百九十九
條第一項前段，刑法第二條第一項前段、第三百三十九條第一項
、第三百四十六條第一項，修正前刑法第五十五條、第三十條第
一項、第二項、第四十一條第一項前段，罰金罰鍰提高標準條例
第一條前段、修正前罰金罰鍰提高標準條例第二條，判決如主文
。
本案經檢察官鮑慧忠到庭執行職務。
中    華    民    國    95    年    10    月    31    日
                        臺灣彰化地方法院刑事第二庭
                            審判長法官  石 馨 文
                            法      官  黃 齡 玉
                            法      官  尚 安 雅
以上正本證明與原本無異。
本件不得上訴
中    華    民    國    95    年    11    月    1     日
                            書  記  官  洪 年 慶
中華民國刑法第339條之1
（違法由收費設備取得他人之物之處罰）
意圖為自己或第三人不法之所有，以不正方法由收費設備取得他
人之物者
，處 1 年以下有期徒刑、拘役或 3 千元以下罰金。
以前項方法得財產上不法之利益或使第三人得之者，亦同。


司法院資訊處製作；財團法人民間司法改革基金會備份。
